【裁判字號】    98,訴,378
【裁判日期】    980826
【裁判案由】    侵權行為損害賠償
【裁判全文】
臺灣板橋地方法院民事判決               98年度訴字第378號
原      告  乙○○
原      告  丙○○
訴訟代理人  乙○○
原      告  甲○○
訴訟代理人  乙○○
原      告  戊○○
原      告  己○○
被      告  丁○○
上列當事人間請求侵權行為損害賠償事件，經本院於民國98年7
月29日言詞辯論終結，判決如下：
    主  文
被告應給付原告各新臺幣拾萬元，及均自民國九十七年七月九
日起至清償日止，按週年利率百分之五計算之利息。
原告其餘之訴駁回。
訴訟費用由被告負擔五分之二，餘由原告負擔。
    事實及理由
一、原告主張：
  (一)被告前邀集互助會連會首共36會，每期會款新臺幣（下同）
    30,000元，會期自民國88年4 月25日起至91年3 月25日止（
    下稱系爭合會），每月25日開標，原告加入5 會繳至29會為
    未標活會，嗣後被告即避不見面，而開出之切結書及本票一
    概未履行任何責任，除請求返還應收會款外，該回收會款並
    應按週年利率百分之5 計算給付遲付利息，應自起訴繕本送
    達被告之翌日起算。且被告有冒標，所以要賠償損害。
  (二)原告乙○○、丙○○、甲○○主張：
    1.被告冒標倒會，我們有按時間繳納，但被告將我們的會冒
      標，導致我們損失，被告及林智能二個人共同冒標。被告
      冒標了11還是12個會，大概每次標4,800 元或5,000 元或
      5,000 元多，我們大概計算實際繳了780,000 元。
    2.本票是被告開的，是被告拿資料來，我們請代書來辦抵押
      。本票是設定時開立的，印章是被告拿給代書蓋的。蓋本
      票時被告在場，被告及林智能一起去辦的。因為他們欠我
      們很多會，所以才叫他們設定抵押，但因為怕不夠，所以
      才叫他開本票。
    3.曾執行分到12萬多元。
  (三)原告戊○○主張：
    1.希望趕快和解，她快把錢還我們。
    2.曾有執行。
  (四)原告己○○主張：
    1.被告及林智能二人共同冒標，在刑事案件，被告有承認是
      冒標，780,000元是我實際拿出去的錢，並沒有包含我們
      應得的利息在內，36會我們繳了大概30會。
    2.我們是沒有去過被告家，但是被告阿姨在刑案中有說被告
      有冒標乙○○的會。被告也有承認她假冒乙○○標她的會
      。
    3.被告夫妻應有共謀，被告應負一部分責任。當時因為倒了
      400 多萬元，要被告負擔一半，才會設定我們5 人2,000,
      000 元。執行後，房子被拍賣我們5 人共分到60多萬元，
      一個人分了120,000 元多。當時以我的名義參與分配執行
      後，扣除執行費分給大家五個人。
    4.因為被告不識字，是辦理設定當日蓋的本票。
  為此，爰依侵權行為法律關係，聲明求為判決被告應給付原告
  每人780,000 元，及自起訴狀繕本送達之翌日起至清償日止，
  按週年利率百分之5 計算之利息。
二、被告抗辯：
  (一)被告並非系爭合會之會首，即被告之前夫林智能於88年4 月
    25日起會至91年3 月25日完會之互助會，每會30,000元，共
    計36會，會期3 年，並於系爭合會期間冒用乙○○、羅斯聰
    等5 人名義偽簽標單，得標系爭合會之會款，據為己有。因
    此，被告才開立票面金額2,000,000 元、票號NO.022930 、
    發票日期90年9 月20日之本票（下稱系爭本票）予原告等人
    質押，並將被告名下房屋供羅斯聰抵押。
  (二)原告逕認被告冒標之情，顯與事實不符，此觀91年5 月13日
    下午20時45分至21時17分，臺北縣警察局中和分局對林智能
    訊問（調查）筆錄第2 頁，第9 行至第10行載明：「... 每
    次投標都是由我主持。因為買房子缺錢就召集互助會。」，
    足證系爭合會被告並非會首，無負系爭合會之連帶賠償責任
    。
  (三)被告並不識字，無法書寫原告等人之名字，且原告等人並未
    到被告家中參加標會，足證原告並不知被告有無冒標，僅臆
    測而已。
  (四)原告等人提出之系爭本票，票面金額「字跡」並非被告筆跡
    ，本票印章是被告的，被告印鑑是交給代書辦設定，沒有蓋
    本票，而辦理設定時被告有在場，但沒有開本票，顯然遭人
    偽刻或偷蓋。且依一般人經驗，必定叫被告於系爭本票簽章
    並按奈手印，始合常理。又抵押權設定受理期間為90年10月
    4 日，系爭本票發票日乃90年9 月20日衡兩項前後相差15日
    ，與原告等人所言「本票是她開的，是她拿資料來，我們請
    代書來辦理抵押，... 」尚有出入，準此，足證系爭本票並
    非被告簽發。
  併為答辯聲明：原告之訴駁回。
三、本院查：
  (一)原告主張被告冒標會款之事實，刑事部分，經法院認定「被
    告林鳳英與林智能原係夫妻（後於民國91年2 月20日離婚）
    ，渠等自88年4 月25日起在當時位於臺北縣中和市○○街
    124 巷1 號3 樓之住處，由林智能擔任會首，召集吳美蒼、
    乙○○、己○○等人為互助會員，共計三十六會，約定每人
    每會三萬元，會期為三年，採內標方式標會，每月25日在上
    址開標，並由兩人共同負責開標及收取會款等事宜。詎丁○○竟與林智能共同基於為自己不法所有及偽造文書之概括犯
    意聯絡，利用各互助會員間彼此不完全認識，且並非均到場
    參與開標之機會，於上述互助會期間，連續冒用乙○○、劉
    文信、己○○等八人之名義，在開標時在標單上偽簽上開會
    員之姓名及出標金額，表示渠等願以各該出標金額參與競標
    之意思而行使之，並因此得標，致使各該活會會員陷於錯誤
    而給付每期約二萬餘元（內標制，即每期三萬元扣除各次得
    標標息）之會款，足以生損害乙○○、劉文信、己○○及其
    餘活會會員。」等情，判處被告罪刑在案，此有本院97 年
    度訴緝字第126 號判決、台灣高等法院98年度上訴字第1535
    號判決在卷可稽。
  (二)被告雖否認有冒標會款之事實，陳稱：系爭互助會均係訴外
    人林智能在處理，伊並不知其是否有冒標之情事，後該互助
    會倒會時，伊已與林智能離婚云云。經查：1.訴外人林智能
    於88年4 月25日擔任會首召集系爭互助會，後於90年9 月間
    第30會時倒會，而被告與林智能於上開期間為夫妻關係，開
    標時曾在場，亦曾向會員收取會錢等事實，為被告於刑事案
    所自承，核與林智能於警詢中、證人戊○○、丙○○於本院
    刑事審理中、證人陳全裕、匡蘭、己○○於偵查及本院刑事
    審理中、證人吳美蒼、乙○○、劉文信於警詢、偵查及本院
    刑事審理中所為之證述大致相符，並有互助會會單、被告戶
    籍資料、離婚協議書各一份附於刑事卷可稽。2.系爭互助會
    開標時均需書寫標單，其上均須載明投標人姓名及出標金額
    ，而林智能至少冒標其中乙○○、劉文信、己○○等八會乙
    節，業據被告林智能於警詢中坦承不諱，證人吳美蒼、乙○○、陳全裕、匡蘭於刑事案亦證述林智能有冒標會款，是林
    智能應確有偽簽上開會員姓名製作標單，進而冒標後，向其
    他活會會員收受會款詐取財物之事實明確。3.被告與林智能
    為夫妻關係，且同居於上開開標地點，平日在夜市共同擺攤
    ，關係十分親密；林智能於警詢中陳稱召集系爭互助會之原
    因係因為買房子缺錢（參見91年度偵字第9564號偵查卷第10
    頁背面），被告亦自承86、87年間有買房子，貸款三百三十
    萬元等語（參見本院97年9 月23日刑事審判筆錄第7 、8 頁
    ），亦可徵兩人有共同之財務問題需一同處理。證人乙○○
    於本院刑事審理中更證稱，事發後告林智能向伊解釋說係因
    投資失敗而冒標時，被告在旁說叫林智能不要投資、還要去
    投資等語（參見本院97年8 月27日刑事審判筆錄第10頁），
    顯見被告對於林智能之金錢運用，實知之甚詳，方能事先出
    言勸阻。則被告在兩人仍須負擔房屋貸款之情形下，對於其
    夫林智能是否有足夠之資金投資，投資資金之來源，自亦應
    十分明瞭，是其對於系爭互助會之運作情形，其夫林智能係
    透過冒標之方式詐取金錢等情，實應早已知悉。4.被告在系
    爭互助會開標時，常在現場一同開標，且常與林智能一同向
    會員收取會款等情，為被告於刑事案所自承，核與證人吳美
    蒼、乙○○、匡蘭於刑事案所為之證述相符，按若系爭互助
    會均係林智能所主導，則以林智能為成年男性，能自行駕駛
    交通工具等情觀之，林智能當可自行向各會員收取會款即可
    ，又何須負責照顧小孩及分擔夜市擺攤工作之被告，亦耗費
    時間陪同收前往各處收取會款？此亦可徵系爭互助會，被告
    應亦具有一定之主導地位甚明。是由上情觀之，被告既知悉
    林智能以冒標之方式向各活會會員詐取金錢，仍共同在場主
    持開標，更進而分擔向各會員收取會款之工作，顯見被告與
    林智能係共同侵權行為人。5.另系爭互助會於90 年9月間即
    倒會，被告於五個月後之91年2 月20日方與林智能離婚，則
    本案冒標及詐取財物之期間，顯均係在被告與林智能之婚姻
    關係存續中，是被告事後方與林智能離婚乙節，並不影響上
    開認定。綜上，原告主張被告冒標會款之事實，堪以認定。
  (三)有關冒標會之次數，原告主張十一會或十二會，林智能於於
    警詢承認八會，證人吳美蒼、陳在裕於偵查中稱：「他們（
    指被告與林智能）自己承認冒標十二會，即90年10月間在他
    家（北縣中和市孝街124 巷1 號3 樓之2） 說的。（91年4
    月2 日訊問筆錄），由是觀之，證人吳美蒼、陳在裕為本事
    件當事人外之第三人，並無利害關係，其證詞應較為可信，
    林智能為共同侵權行為人，其說法有避重就輕之嫌，冒標會
    款之次數應為十二會。至於每會得標利息之金額，依會單之
    記載及相關之證人於刑事案之證述，應為5,000 元，亦即被
    告每會冒標得標會款之數額為25,000元。
  (四)按「因故意或過失，不法侵害他人之權利者，負損害賠償責
    任。」民法第184 條前段定有明文。次按「因犯罪而受損害
    之人，於刑事訴訟程序得附帶提起民事訴訟，對於被告及依
    民法負賠償責任之人，請求回復其損害。」刑事訴訟法第48
    7 條第1 項亦著有規定。惟該條文所指得「請求回復之損害
    」，以被訴犯罪事實所生之損害為限，否則縱令得依其他事
    由，提起民事訴訟，亦不得於刑事訴訟程序附帶為此請求（
    最高法院60年度台上字第633 號判例意旨參照），故原告依
    刑事附帶民事訴訟所得請求被告賠償者，應以遭被告施用詐
    術冒標取得之款項為限。再合會會首向會員收取之會款有二
    ，其一為會首向會員收取後給付當期得標之會員，其二為會
    首冒名標會，即並無任何會員標會，而由會首向會員佯稱某
    會員得標，並由會首向會員收取該冒標之會款據為私有。先
    第一種情形，會款之收取及給付，是互助會會首與會員間之
    正當權義，會首與會員間之標會、收款付款均係基於互助會
    轉手之關係而為，會首亦無任何意圖或獲得不法所有之可言
    ，繳款之會員，更無因受詐而付款之情事，自不生損害賠償
    之問題。經查，本件被告確有冒標會款之事實，為共同侵權
    行為人，已如前述，被告自應負損害賠償責任，依上所述，
    被告共冒標該互助會共十二次，每一會冒標得標會款之數額
    為25,000元，是原告各受有300,000 元之損害（25,000元x
    12＝300,000 元），就此部分原告等自得依前開規定，於刑
    事附帶民事訴訟中請求賠償。至於原告等請求非被告冒標行
    為而為其他會員正當標會得標，由被告向包括原告在內之其
    他活會會員收取會款後，轉手給付當時得標會員之其餘會款
    部分，係原告等依合會契約而為之給付，自非屬詐欺，該部
    分即不得依損害賠償之法律關係向被告請求，應依兩造間合
    會契約之法律關係而為請求。而被告並非系爭互助會之會首
    或會員，原告亦不得依合會契約之法律關係而為追加，則該
    部分既非原告因被告詐欺行為所受之損害，其就此部分亦併
    於刑事訴訟程序為附帶請求，揆之前開規定，於法自有未合
    。
  (五)又原告己○○於本院91年度執字第16819 號參與分配所得之
    款項，係本於不同法律關係請求，與本件無涉，併此敘明。
  (六)綜上所述，原告得向被告請求賠償之金額各為300,000 元，
    從而，原告請求被告應給付原告各300,000 元，及均自起訴
    狀繕本送達之翌日即97年7 月9 日起至清償日止，按週年利
    率百分之5 計算之利息，自屬有據，應予准許，原告逾此部
    分之請求，並無依據，應予駁回。
  (七)本件事證已臻明確，兩造其餘主張陳述及所提之證據，均毋
    庸再予審酌，附此敘明。
四、結論：原告之訴為一部有理由，一部無理由，依民事訴訟法
    第79條、第85條第1項前段，判決如主文。
中    華    民    國    98    年    8    月    26     日
                  民事第一庭    法  官  李世貴
以上正本係照原本作成
如對本判決上訴，須於判決送達後20日內向本院提出上訴狀
中    華    民    國    98    年    8     月    27    日
                            書記官  蘇哲男

司法院資訊處製作；財團法人民間司法改革基金會備份。
